臺灣高等法院刑事判決　　　　　　　 96年度交上易字第212號
上　訴　人　臺灣臺北地方法院檢察署檢察官
上　訴　人
即　被　告　己○○
上列上訴人因被告過失致死案件，不服臺灣臺北地方法院95年度
交易字第827號，中華民國96年5月17日第一審判決（起訴案號：
臺灣臺北地方法院檢察署95年度偵字第21524、21651號），提起
上訴，本院判決如下：
    主  文
原判決撤銷。
己○○因過失致人於死，處有期徒刑壹年，減為有期徒刑陸月，
如易科罰金以銀元佰元即新台幣玖佰元折算壹日。
    事  實
一、己○○於民國95年6月20日17時50分許，騎乘車牌號碼BEN-3
    62號重型機車，沿臺北市○○區○○路3段172巷2 弄東往西
    方向行駛，行經木新路3段172巷無號誌交岔路口時，其本應
    注意汽車行至無號誌亦未劃分幹、支線之交岔路口，應減速
    慢行，左方車並應暫停讓右方車先行，而當時天氣晴，日間
    有自然光線，道路無缺陷、障礙物，視距良好，客觀上並無
    不能注意之情事，詎其竟疏未注意，雖已看見徐林秀蝦騎乘
    車牌號碼FC5-753號重型機車，沿木新路3 段172巷由北往南
    方向而來，並已即將進入交岔路口，但其非但未依上開規定
    暫停禮讓行駛於其右方之徐林秀蝦先行，反而加速行駛，致
    徐林秀蝦閃避不及，行至黃網區約中間處，撞及己○○所騎
    乘之上開機車右後側排氣管處，徐林秀蝦當場人車倒地而頭
    部受傷。經緊急送往萬芳醫院急救，仍因傷重延至同年7 月
    19日21時30分許（起訴書誤載為 7月20日）不治死亡。己○
    ○於肇事後，於未被有偵查犯罪職權之機關或公務員發覺前
    ，留在現場向據報到場處理之臺北市政府警察局文山第一分
    局交通分隊警員傅恒毅坦承為肇事者而自首接受裁判。
二、案經徐林秀蝦之子女丙○○、丁○○、戊○○、乙○○等人
    告訴、己○○自首由臺灣臺北地方法院檢察署檢察官偵查起
    訴。
    理  由
壹、證據能力:
    按被告以外之人於審判外所為之書面陳述，固屬傳聞之證據
    ，但如該文書係屬公務員職務上製作之紀錄文書者，除顯有
    不可信之情況外，亦得為證據，刑事訴訟法第159條之4第一
    款分別定有明文。本件卷附之由臺北市政府警察局文山第一
    分局交通隊警員傅恒毅所製作之現場圖、臺北市○○○○○
    道路交通事故肇事人自首情形紀錄表、道路交通事故調查報
    告表、現場照片等證據，係承辦員警傅恒毅所製作之紀錄文
    書，為警員基於職務製成，具有相當之中立性，是其作成過
    程並無不適當之情形，其客觀上無不可信之情況，揆諸前開
    規定，自得為證據。
貳、實體部分
一、訊據上訴人即被告己○○固坦承於上述時、地，騎乘上開重
    型機車行駛於木新路3段172巷 2弄東往西方向，於行經該路
    段172巷無號誌交岔路口時，與騎乘機車行駛該路段172巷北
    往南之被害人徐林秀蝦發生車禍，致被害人徐林秀蝦因而人
    車倒地，頭部受有外傷等情不諱，但矢口否認有何過失致死
    之犯行，並辯稱: 我已經過了交岔路口中心點時遭被害人撞
    到右後側排氣管，並非我撞到被害人云云。另其在原審選任
    之辯護人為被告辯護稱: 被害人所行駛之道路路面設有「慢
    」、「消防通道」之標字，並設有跳動路面之減速設施，但
    被告所行駛之道路則無任何標誌、標線，是被告所行駛之道
    路應屬幹道，被害人所行駛之道路則屬支道，自無左方車應
    讓右方車先行規定之適用。(2)由現場照片及二車各別之撞擊
    位置，顯見係被告先行進入路口，則被害人自應讓已經完成
    進入路口之被告先行。(3)被害人有高血壓之病史，當時亦未
    戴安全帽，且其係於車禍後相隔一個月時間死亡，足認被害
    人之死亡與被告之行為無相當因果關係。(4)本件係被害人騎
    車撞到被告，其亦有未注意車前狀況之過失云云。
二、經查:
  (一)被告於上述時間，騎乘上開重型機車沿臺北市○○區○○路
    3段172巷2弄東往西方向行駛，行經172巷2弄與172巷之交岔
    路口時，與騎乘上開重型機車沿木新路3段172巷由北往南方
    向行駛之被害人徐林秀蝦在交岔口發生車禍，被害人徐林秀
    蝦當場人、車倒地頭部受傷，經送往萬芳醫院急救，延至同
    年 7月19日21時30分許，因顱內出血不治死亡等情，為被告
    所自承不諱，並有交通事故調查報告表、現場圖、現場照片
    、臺灣臺北地方法院檢察署所出具之相驗屍體證明書等證據
    為證（參相字第569號卷第16、17、21-29、34、偵字第
    21651號卷第5頁）。
  (二)按車輛行至無號誌之交岔路口，支線道車應暫停讓幹線道車
    先行。未劃分幹、支線或同為幹道或支線道者，轉彎車應暫
    停讓直行車先行; 如同為直行車或轉彎車者，左方車應暫停
    讓右方車先行。道路交通安全規則第102條第 1項第2款定有
    明文。本件被告及被害人所行駛之上開交岔路口係屬無號誌
    之交岔路口，為被告所不爭執，並有上述現場照片及道路交
    通事故調查報告表可稽。因此，本件首應審究者厥為: 肇事
    之交岔路口有無幹、支線車道之標誌或號誌之設施？按道路
    交通標誌標線號誌設置規則規定，現有幹、支道之劃分有三
    種方式: (1)依第59條規定，於交岔路口或其他必要地點，設
    置倒三角形，白底、紅邊、黑色「讓」字標誌者為支道。車
    輛駕駛人必須慢行或停車，觀察幹道行車路況，讓幹道車優
    先通行後認為安全時方得續行。(2)依第 172條規定，於支道
    路口或讓路標誌將近之處，在雙車道路面上，依遵行方向設
    於右側道之中心處設置讓路線，此標線型為白色倒三角形，
    如路口未設行人穿越道線者，則加繪二條平行白虛線。此讓
    路線，用以警告車輛駕駛人前有幹道應減速慢行，或停車讓
    幹道車先行。(3)依第211條第1項、第224條第3款、第229 條
    第1項第4款規定，於交岔路口未達設置行車管制號誌之標準
    處，設置特種閃光號誌，得於幹道設置閃光黃燈，於支道設
    置閃光紅燈。閃光黃燈表示「警告」，車輛應減速接近，注
    意安全，小心通過。閃光紅燈表示「停車再開」，車輛應減
    速接近，先停止於交岔路口前，讓幹道車優先通行後認為安
    全時，方得續行。本件肇事路段之交岔路口，不論是被告所
    行駛之木新路3段172巷2弄道路或被害人所行駛之木新路3段
    172巷道路路口均未設有上述之特種閃光號誌及倒三角形「
    讓」之標誌，亦未於路面上劃設倒白色三角形。因此，肇事
    之交岔路口應屬於未劃分幹、支線之道路無疑。臺北市車輛
    行車事故鑑定委員會於96年4月4日北鑑審字第 09630095000
    號函暨鑑定意見書亦同此認定（附於原審卷第54頁到57頁）
    。
  (三)肇事之交岔路口既係屬於無幹、支道劃分之交岔路口，依前
    開道路交通安全規則第102條第1 項第2款規定: 未劃分幹、
    支線，如同為直行車或轉彎車者，左方車應暫停讓右方車先
    行。亦即右方車享有絕對之路權。本件被告及被害人當時均
    屬直行車，為被告所不爭執，並經原審勘驗現場監視錄影光
    碟，並有翻拍8張在卷可參（參96年1月19日原審準備程序筆
    錄及照片）。是依上開規定左方車應讓右方車先行。換言之
    ，行駛於左方之車輛應暫停觀察右方車路況，讓右方車優先
    通行後認為安全時方得續行。本件被告係沿木新路3段172巷
    2 弄東向西方向行駛，而被害人則是沿木新路3段172巷北向
    南行駛。因此，被害人係屬於右方車，而被告則屬於左方車
    ，此亦為被告所自承不諱，並有現場圖可參。是被告騎乘機
    車駛至交岔路口時，應暫停讓行駛於其右側之被害人先行後
    ，方得續行。惟據被告於肇事後，警方甫到場處理時供稱：
    「我進入路口時，看見乙部B車FC5-753重機車由我的右方出
    現，似要往木新路 3段方向直行至大馬路（北→南）至我右
    方，對方速度大約30-40公里左右。」、「我意識到B車大約
    距我右側約兩部機車長度，我馬上加速（是正常行駛之加速
    ），但約距半部機車長距離，我才覺得應會撞到，想再次加
    速已撞上我車。」等語（參甲○95年度相字第 569號卷第13
    頁），此有臺北市政府警察文山第一分局交通分隊交通事故
    談話紀錄表在卷可查。是依被告在甫發生車禍後之上開供詞
    ，被告在進入路口時已經發現被害人騎乘機車從其右側駛來
    ．則依上開規定，其自應採取暫停措施，禮讓被害人先行通
    過路口方是，但被告非但未採取此一避險措施，反而以加速
    前進之方式通過路口，致被害人閃避不及而撞上其所騎乘之
    機車右後側排氣管處，其已違反上開規定至明，並為本件車
    禍事故發生之因素。而肇事當時天氣晴，日間有自然光線，
    道路無缺陷、障礙物，視距良好，客觀上並無不能注意之情
    事，此有上開事故調查報告表可稽，並為被告所不爭執，是
    客觀上並無不能注意之情事，被告復為領有適當之駕駛執照
    之駕駛人，對於上開規定應當知之，乃被告竟未停車讓被害
    人優先通過，反而加速強行通過交岔路口時，致被害人因閃
    避不及而發生碰撞，造成被害人因而人車倒地頭部受有外傷
    ，其就本件車禍事故之發生，自有過失甚明。臺北市車輛行
    車事故鑑定委員會於96年4月4日北鑑審字第 09630095000號
    函暨鑑定意見書亦同此認定。
  (四)被害人倒地，因頭部撞及地面，因而受有腦幹出血之傷害後
    ，呈現腦死現象，只能以呼吸器輔助生命，而無法製作筆錄
    ，此業經員警傅恒毅於談話紀錄表中載明（參前開相字第56
    9號卷第14頁）。被害人經治療後，於95年7月19日21時30分
    許，仍因顱內出血不治死亡，此有臺灣臺北地方法院檢察署
    所出具之相驗屍體證明書在卷可按（參前開相字第 569號卷
    第34頁）。而依相驗屍體證明書所載，被害人死亡之直接原
    因為顱內出血，其先行原因則為車禍所致之頭部外傷。足認
    被害人確係因本件車禍事故而生死亡之結果。從而，被害人
    之死亡結果與被告之上開過失行為間確有相當之因果關係。
  (五)被告及其選任辯護人雖執上詞置辯，但查：
  (1)依道路交通標誌號誌設置規則第 163條規定，「慢」字用以
    警告車輛駕駛人前面路況變遷，應減速慢行。因此，「慢」
    字標誌並非屬於區○○○○道之標誌，而屬於警告標誌甚明
    。至於「消防通道」是用以禁止停車佔用路面，與幹、支道
    之劃分無關。此外跳動路面則係屬減速設施，更非屬劃分幹
    、支道之設施。且上開跳動路面之設施不唯被害人所行駛之
    道路路面上有設置，被告所行駛之路面上亦同此設置，復經
    原審勘驗現場查明屬實（參96年2月6日原審勘驗筆錄）。是
    辯護人以被害人所行駛之木新路3段172巷之路面設有「慢」
    、「消防通道」之標字，並設有跳動路面之減速設施，而主
    張被害人所行駛之道路應屬支線車道，被告所行駛之道路始
    為幹道云云，顯與道路交通標誌標線號誌設置規則之規定不
    符，不足憑採。
  (2)按右方車之路權係屬絕對路權，行駛於左方之被告在進入路
    口前，依規定應停車確認安全始可續行。本件被告於進入路
    口前，非但未停車，且在其已見到被害人自右側駛來，與其
    只餘兩台機車車身之距離時，竟未減速、停車禮讓被害人，
    反而以加速前進之方式通過路口，是雖被告係遭被害人所騎
    乘之機車撞及右後側排氣管，但此係因被告在通過肇事之交
    岔路口時曾採取加速前進之避險措施所致，是尚難以其所受
    之撞擊位置，據以認定其確較被害人先行進入路口。是辯護
    人以二車之撞擊位置，主張被告先行進入路口，被害人應讓
    其先行云云，亦無可採。
  (3)被害人係因顱內出血而死亡，而非因高血壓之病發而死亡，
    已如前述。是縱被害人確有高血壓之病史，亦無證據證明與
    其死亡間有因果關係。因此，辯護人以被害人之家屬曾表示
    被害人有高血壓之病史，並主張被害人之死亡與其高血壓病
    史有關，顯屬無據。另被害人當時確有配戴安全帽，該安全
    帽於案發撞及後掉落路面，此有監視錄影光碟翻拍照片在卷
    可參（附於原審卷第44頁），是辯護人所辯: 被害人當時未
    戴安全帽，亦非事實。
  (4)至於鑑定意見書中雖另指出被害人之安全帽無明顯之撞及損
    壞痕跡，扣環亦未斷裂，而其因本件事故倒地後，安全帽亦
    隨之掉落，其似有未繫緊扣環且穩固戴在頭上之情事。但查
    ，本件被害人所使用之安全帽並未扣案，雖依員警當時所拍
    攝之照片以觀，該帽子上並無明顯之重大損壞。且依監視錄
    影光碟之翻拍照片顯示，被害人倒地時，安全帽確實脫落彈
    至路旁。惟尚乏積極之證據足以證明被害人當時所配戴之安
    全帽，究係因被害人未依規定繫緊，或係因其突遭外力撞及
    而彈開以致脫落之事實。是尚難徒以上開照片及監視錄影光
    碟之翻拍照片據以認定被害人有未依規定繫緊安全帽之情事
    。
  (5)臺北市政府警察局交通警察大隊於交通事故發生後，雖曾出
    具初步分析研判表認: 被害人亦有未注意車前狀況之過失。
    但查本件被害人當時所行駛之道路係享有絕對之路權，已如
    前述。是被害人主觀上應可信賴行駛於其左側之任何來車會
    停車禮讓其優先通行。詎因被告之違規，於通過肇事之交岔
    路口時，非但未停車，亦未減速，更以加速前進之方式試圖
    通過路口，是被害人應係因閃避不及而撞上被告之機車，自
    難認被害人有何未注意車前狀況之過失可言。被告辯稱被害
    人與有過失，無非事後卸責之詞，不足採信。
  (6)綜上，被告及辯護人所提出之上開各辯解，均無可採。
  (六)綜合上開各項事證，本件被告過失致死之犯行，事證明確，
    洵堪認定。
三、論罪科刑
    被告行為後，刑法於94年1月7日修正通過，於94年2月2日公
    布，並於95年7月1日施行。按行為後法律有變更者，適用行
    為時之法律，但行為後之法律有利於行為人者，適用最有利
    於行為人之法律，現行刑法第2條第1項定有明文。查被告行
    為時之刑法第33條第5款規定：罰金為1元以上。修正後之刑
    法第33條第5款規定：罰金為新臺幣 1000元以上。經比較新
    、舊法之結果，被告行為時之舊法對其較為有利。是核被告
    己○○所為，係犯修正前刑法第276條第1項之過失致人於死
    罪。被告於肇事後留在現場，報案人或勤務中心轉來資料並
    未報名肇事人姓名，處理人員前往現場處理時，被告當場承
    認為肇事人等情，有道路交通事故肇事人自首情形紀錄表 1
    紙附卷可證（見前開相字第 569號卷第19頁），是警察接獲
    報案時，顯然不知何人為肇事者，甚為灼然，則被告已合於
    修正前刑法第62條前段之自首要件，應依法減輕其刑（關於
    自首修正前刑法第62條前段規定應減輕其刑較修正後改為得
    減輕其刑有利被告，比較結果應適用修正前刑法）。
四、原審以被告犯罪事證明確，予以論罪科刑，固非無見，惟查
    ：本件肇事責任全在被告騎乘機車行至無號誌亦未劃分幹、
    支線之交岔路口，未減速慢行及左方車未暫停讓右方車先行
    之過失，犯後未賠償被害人家屬所受損害，復企圖諉過於被
    害人與有過失，殊屬非是，原審僅量處有期徒刑 8月，顯然
    失之過輕，尚有未洽；又中華民國96年罪犯減刑條例，業於
    96年7月4日公布，同年月16日施行，本件被告所犯過失致死
    罪，犯罪時間在96年 4月24日以前，合於減刑條件，應予減
    刑，原審未及審酌及此，於法亦有未合。被告上訴意旨仍執
    陳詞否認犯罪，雖為無理由，惟檢察官上訴意旨指摘被告將
    肇事責任推給被害人，原審量刑過輕，則為有理由，且原判
    決尚有上開可議之處，自應由本院將原判決撤銷改判，爰審
    酌本件車禍事故之發生，其肇事之原因端在被告之過失，被
    告車禍發生迄今未賠償被害人家屬之損害之犯後態度等一切
    情狀，量處如主文第2 項所示之刑，並依中華民國96年罪犯
    減刑條例第2條第1項第3款之規定減為有期徒刑6月，及諭知
    如易科罰金以銀元300元即新台幣900元折算1 日之折算標準
    （按被告行為時之刑法第41條第1 項前段規定：「犯最重本
    刑為5年以下有期徒刑以下之刑之罪，而受6個月以下有期徒
    刑或拘役之宣告，因身體、教育、職業、家庭之關係或其他
    正當事由，執行顯有困難者，得以1元以上3元以下折算1 日
    ，易科罰金」，又修正前罰金罰鍰提高標準條例第2 條前段
    （現已刪除）規定，就其原定數額提高為100倍折算1日，則
    本件被告行為時之易科罰金折算標準，最高以銀元 300元折
    算1日，經折算為新臺幣後，最高以新臺幣900元折算為 1日
    。惟修正後施行之刑法第41條第 1項前段則規定：「犯最重
    本刑為5年以下有期徒刑以下之刑之罪，而受6個月以下有期
    徒刑或拘役之宣告者，得以新臺幣1,000元、2,000元或3,00
    0元折算1日，易科罰金。」比較修正前後之易科罰金折算標
    準，以修正前之規定較有利於被告，自應適用舊法）。
據上論斷，應依刑事訴訟法第369條第1項前段、第364條、第299
條第1項前段，刑法第2條第 1項前段、（修正前）第276條第1項
、（修正前）第62條前段、（修正前）第41條第 1項前段，中華
民國96年罪犯減刑條例第2條第1項第 3款、第7條、第9條，罰金
罰鍰提高標準條例第1條前段、第2條（修正前），現行法規所定
貨幣單位折算新臺幣條例第2條，判決如主文。
本案經檢察官陳國鳴到庭執行職務。
中　　華　　民　　國　　96　　年　　11　　月　　 6　　日
 　　　　         刑事第一庭審判長法　官   蔡長溪
                                  法　官   謝靜恒
                                  法　官   陳春秋
以上正本證明與原本無異。
不得上訴。
                                  書記官  李家敏
中　　華　　民　　國　　96　　年　　11　　月　　12　　日
附錄：本案論罪科刑法條全文
刑法第276條第1項：
因過失致人於死者，處2年以下有期徒刑、拘役或2千元以下罰金
。
